【裁判字號】    89,上易,482
【裁判日期】    890322
【裁判案由】    違反醫師法
【裁判全文】
臺灣高等法院刑事判決                            八十九年度上易字第四八二號
    上  訴  人  臺灣板橋地方法院檢察署檢察官
    被      告  甲○○
          （原名廖世統）
右上訴人因被告違反醫師法案件，不服臺灣板橋地方法院八十八年度易字第一二一七
號，中華民國八十八年十一月十六日第一審判決（起訴案號：臺灣板橋地方法院檢察
署八十七年度偵字第一八二四九號、第二一六三五號）提起上訴，本院判決如左：
    主  文
上訴駁回。
    事  實
一、甲○○（原名廖世統）未取得合法醫師資格，自民國八十六年四月一日起，在臺
    北縣鶯歌鎮○○路一六一號，以每月最低薪資新台幣（下同）五萬五千元之代價
    ，僱用具有醫師資格之范希堯為負責醫師，開立「育祥診所」（同址於八十六年
    三月前，為由萬敏之醫師負責開立之「仁祥內兒科診所」）為病患看診。其明知
    自己未取得合法醫師資格，竟與范希堯共同基於犯意聯絡，於范希堯休診、外出
    時，由甲○○擅自對病患楊明進、曾瓊儀、林昆朋、賴怡淇、余福來、邱淳鈺等
  多數人執行看診、處方、用藥等醫療業務。嗣經中央健康保險局台北分局人員分
    別於八十七年六月八日、同年七月三日，至上址診所訪查，以及臺灣板橋地方法
    院檢察署檢察官於八十八年一月二十七日下午四時二十五分，率警在上址診所扣
    得由甲○○書寫載有病患楊明進等人看診處方之「仁祥內兒科診所記錄」病歷資
    料一批，始查悉上情。
二、案經中央健康保險局及台北縣政府告發，由臺灣板橋地方法院檢察署檢察官偵查
    起訴。
    理  由
一、訊據被告甲○○矢口否認右揭違反醫師法犯行，辯稱：范希堯不在時，伊並無擅
    自看診，偶有病患來看病，而范希堯不在時，要求照范希堯前次之處方拿藥時，
    伊會拿藥給病患，然後在病歷表上記載「Ditto」（其意即同前處方）；伊現已
    沒有開立診所，改經營小吃店維生且家中小孩還小，請給予自新機會云云。
二、惟查：（一）檢察官於八十八年一月二十七日下午四時二十五分許，在上址「育
    祥診所」實施搜索時，扣有「仁祥內兒科診所記錄」病歷資料一批，內載有初診
    於八十六年五月間起至八十七年五月間止，病患楊明進等人看診之處方，經檢視
    其筆跡，核與被告甲○○於八十七年七月三日中央健康保險局台北分局業務訪查
    訪問紀錄中，抄寫處方箋之筆跡（參八十七年度偵字第一八二四九號偵查卷十三
    頁）相合，而與范希堯同日於前開訪問紀錄上抄寫之處方箋筆跡不合（參見同上
    偵查卷七頁），堪認上開扣案之八十六年五月間起至八十七年五月間止病患楊明
    進等人之「仁祥內兒科診所記錄」病歷資料上所載診療處方，應係被告甲○○所
    書寫記載。（二）又檢察官於前開搜索時，將扣得之「仁祥內兒科診所記錄」病
    歷資料提示同案被告范希堯閱覽後，范希堯供稱：「除林阿美、萬惠珍等十人是
    我看診後記載，其餘楊明進等人是甲○○自己看診自己記載，是自費病患。」「
    （楊明進等人病歷為何由甲○○記載？）這些病患不是我看診是他自己看診自己
    記載。」等語（參見同上偵查卷七十九頁反面）；再據被告范希堯於檢察官搜索
    後偵訊時復供稱：「（『仁祥內兒科診所記錄』病歷資料之病患）不是我看診，
    是甲○○自行看診填載。」「‧‧‧，他（即指甲○○）在裡面替病患看診，我
    在外面看診。」等語（參見同上偵查卷八十四頁反面），足見上開扣案病患楊明
    進等人「仁祥內兒科診所記錄」病歷資料上之診療處方確係被告甲○○所記載無
    訛，且係被告甲○○擅自看診後所為之處方。雖范希堯於原審八十八年十一月二
    日審理時改詞辯稱：伊當時供述之意，係謂伊沒有看診，至於該病歷是否甲○○
    看診記載，伊不清楚云云，惟其上開供述明確，事後翻異之辯詞，顯係卸責迴護
    之詞，不足採信。而被告甲○○於原審同日審理時亦辯稱：伊無看診，只是練習
    寫處方箋云云，然衡情焉有非醫師者於看診病患之病歷上練習書寫處方箋，被告
    所辯顯係悖於常理，再者被告若無實際看診行為，如何斷診處方，是以衡諸被告
    甲○○行為，當可確認其應確有看診、擅自執行醫療業務之犯行。綜上所述，被
    告上開所辯無非事後卸責之詞，無可採信，此外復有「仁祥內兒科診所記錄」病
    歷資料一批扣案可資佐證，是本件事證已臻明確，被告犯行洵堪認定。
三、核被告所為，係犯醫師法第二十八條第一項前段之擅自執行醫療業務罪。被告與
    范希堯間就上開犯行，有犯意聯絡及行為分擔，為共同正犯。又被告雖為多數病
    患看診，先後達一年餘之久，惟其先後之多數醫療行為，係包括於一個醫療業務
    之概念中，應單純成立一罪。
四、原審以被告罪證明確，適用醫師法第二十八條第一項前段，刑法第十一條前段，
    第二十八條、第七十四條第一款、第三十八條第一項第二款，並審酌被告前此並
    無不良素行，且其醫療行為並無甚大危害，並參酌其犯罪之動機、目的、手段、
    犯後之態度等一切情狀，量處被告有期徒刑壹年肆月，又查被告前未曾受有期徒
    刑以上刑之宣告，此有臺灣高等法院檢察署刑案紀錄簡覆表二份附卷足稽，其經
    此教訓，信無再犯之虞，認其所宣告之刑均以暫不執行為適當，併諭知緩刑參年
    ，及扣案之「仁祥內兒科診所記錄」病歷資料一批係被告所有供犯罪所用之物，
    併予宣告沒收；認事用法及量刑均無不當。檢察官上訴認原審諭知緩刑尚非妥適
    ，為無理由，應予駁回。
五、公訴意旨另謂：被告甲○○另有擅自替病患陳碧娥、曾小鳳、殷陳寶霞、詹素貞
    、劉潘月娥等人（育祥診所對以上五人病患之門診，有申請健保醫療給付，有中
    央健康保險局保險對象門診就醫記錄明細表在卷可按，因此被告甲○○如有擅自
    替以上病患看診，此部分被告則另涉有詐欺、業務上登載不實文書等罪嫌）看診
    ，因認被告就上開病患部分亦有共同擅自執行醫療業務之犯行云云。惟查，檢視
    上開病患陳碧娥等人「育祥診所病歷記錄」上看診處方之筆跡，核均係被告范希
    堯所記載，且證人劉潘月娥、曾小鳳於偵查中及本院調查時，均證稱：伊係給范
    希堯醫師看診，並未給甲○○看診，只有在范希堯醫師不在時，向其拿藥而已等
    語，而殷陳寶霞、詹素貞於偵查中亦均證稱：伊係由范希堯醫師看診等語（參見
    偵查卷六十二頁）；至陳碧娥於中央健康保險局人員訪查時陳稱：未曾給范希堯
    看診云云（參見偵查卷二十頁），然偵查中則稱：伊看診時，范希堯、甲○○均
    在場，由甲○○聽診開藥、范希堯填寫處方云云（參見偵查卷六十一頁反面），
    前後供述不一，要難遽認其證述與事實相符。從而參諸上開說明，尚難認被告甲
    ○○有此部分擅自看診之犯行，此外復查無其他積極證據足認被告確有上開犯行
    ，是本件此部分應屬不能證明被告犯罪，惟此部分係公訴人起訴被告同一犯罪事
    實之一部，自無庸另為無罪之諭知，附此敘明。
據上論斷，應依刑事訴訟法第三百六十八條，判決如主文。
本案經檢察官沈明倫到庭執行職務。
中      華      民      國    八十九    年      三      月    二十二    日
                              臺灣高等法院刑事第十九庭
                                  審判長法  官  陳  祐  治
                                        法  官  呂  永  福
                                       法  官  陳  晴  教
右正本證明與原本無異。
不得上訴。
                                        書記官  黃  麗  玲
中     華     民     國    八十九   年       三       月     二十八     日
附錄：本判決論罪科刑法條全文
醫師法第二十八條第一項
未取得合法醫師資格，擅自執行醫療業務者，處一年以上三年以下有期徒刑，得併科
三萬元以上十五萬元以下罰金，其所使用之藥械沒收之。但合於左列情形之一者，不
在此限：
    一  在中央衛生主管機關認可之醫院，於醫師指導下實習之國內醫學院﹑校學生
        或畢業生。
    二  在醫療機構於醫師指示下之護士﹑助產士或其他醫事人員。
    三  合於第十一條第一項但書規定者。
    四  臨時施行急救者。


司法院資訊處製作；財團法人民間司法改革基金會備份。
